福建連江地方法院民事判決　　　　　　　　100年度簡字第3號
原　　　告　國防部軍備局
法定代理人　劉復龍
訴訟代理人　李志澄律師
複代理人　　林美伶律師
被　　　告　曹典松
訴訟代理人　曹常德
上列當事人間請求確認土地所有權登記請求權不存在事件，本院
於民國100年12月9日言詞辯論終結，判決如下：
    主      文
確認被告對坐落連江縣南竿鄉○○段一四０三地號土地（地目雜
，面積二一七點０一平方公尺）、坐落連江縣南竿鄉○○段一四
０三之一地號土地（地目雜，面積二六點一七平方公尺）、坐落
連江縣南竿鄉○○段一四０三之二地號土地（地目雜，面積二點
五二平方公尺）、坐落連江縣南竿鄉○○段一四０六地號土地（
地目雜，面積一二三點三八平方公尺）、坐落連江縣南竿鄉○○
段一四０七地號土地（地目雜，面積一四九二點二五平方公尺）
之所有權登記請求權均不存在。
訴訟費用由被告負擔。
    事實及理由
壹、程序部分：
一、按確認之訴，非原告有即受確認判決之法律上利益者，不得
    提起。所謂即受確認判決之法律上利益，係指法律關係之存
    否不明確，原告主觀上認其在法律上之地位有不安之狀態存
    在，且此種不安之狀態，能以確認判決將之除去者而言（最
    高法院52年台上字第1240號判例意旨參照）。被告曹典松就
    連江縣南竿鄉○○段1403地號、同段1403-1地號、同段1403
    -2地號、同段1406地號、同段1407地號土地（下分別稱系爭
    1403地號、1403-1地號、1403-2地號、1406地號、1407地號
    土地，合稱系爭土地），以時效取得為由，向福建省連江縣
    地政事務所（下稱連江縣地政事務所）申請為所有權登記，
    經原告國防部軍備局（下稱軍備局）提出異議後，調處結果
    准被告曹典松登記。則原告軍備局對系爭土地之所有權存否
    即屬不明確，致其在私法上之地位有受侵害之危險，而此項
    危險得以對於被告曹典松之確認判決除去之，自有受確認判
    決之法律上利益，而得提起本件訴訟，合先敘明。
二、又按言詞辯論期日，當事人之一造不到場者，得依到場當事
    人之聲請，由其一造辯論而為判決，民事訴訟法第385條第1
    項前段定有明文。本件被告曹典松經合法通知而未於最後言
    詞辯論期日到場，核無民事訴訟法第386條各款之情形，爰
    依原告軍備局之聲請，由其一造辯論而為判決。
貳、實體部分：
一、原告主張：
（一）緣系爭土地均係未登記土地，自民國（下同）60年以前即
      由軍方占有使用，現存有軍營設施。而被告曹典松主張自
      49年至59年間以所有之意思占有該筆土地，申請時效取得
      所有權登記，經連江縣地政事務所受理後依法公告，因被
      告曹典松主張並非事實，原告軍備局依法提起異議，惟調
      處結果卻認被告曹典松自49年至59年間占有，而准被告曹
      典松所請，原告軍備局誠難甘服，乃依土地法第59條規定
      提起本訴。
（二）按「金門馬祖東沙南沙地區安全及輔導條例」（以下簡稱
      安輔條例），係於83年5月11日增訂公布，施行期間自83
      年5月13日起至86年5月12日止，而本件被告曹典松就系爭
      土地所有權第一次登記，依土地登記申請書所載係於92年
      12月29日始為收件，斯時該安輔條例早已於87年6月24日
      廢止，故本件之土地申請顯無從適用安輔條例第14條之1
      之規定。
（三）被告曹典松並未舉證證明其之占有係無過失，其主張自不
      可採，而調處結果認被告符合短期時效取得之規定而准予
      登記，自亦有違誤。又本件系爭土地於92年12月29日申請
      時，被告曹典松原係主張因占有時效完成取得登記請求權
      ，嗣於本院100年8月10日審理時，改稱系爭土地係其祖遺
      ，該二主張間乃彼此對立衝突無法並存，二者乃完全不同
      之法律事實，被告先後主張，顯有矛盾，益顯見被告曹典
      松之主張並非事實而不可採。
（四）證人曹金財無法確認系爭土地是被告曹典松所有，自亦無
      法證明本件系爭土地即為被告曹典松之祖遺財產；而另一
      證人劉嫩妹，其夫既與被告曹典松為親兄弟，實難期該證
      人劉嫩妹於本件訴訟程序能為客觀無偏頗之證詞，且證人
      劉嫩妹所述見聞該耕種事實亦只有七、八年左右，至多亦
      僅能證明被告曹典松有耕種之事實，而無法證明系爭土地
      即為被告曹典松之祖遺。
（五）被告曹典松所提出之祖譜原告軍備局否認其真正，自應由
      被告曹典松就此負舉證責任。另被告曹典松所稱系爭土地
      上有其祖墳一座，除無法證明該墳墓確係坐落本件系爭14
      07號土地外，而縱係坐落於系爭土地上，亦無法確定該墳
      墓為被告曹典松祖先所有。再依早年多有將墳墓葬於無主
      土地之情形而言，亦不能因土地上有墳墓存在，即得據以
      主張土地為其所有，則被告曹典松據此主張有祖墳一座、
      故系爭五筆土地為其祖遺財產云云，自顯不足採。
（六）又「消極確認之訴，應由被告負立證責任。」此有最高法
      院19年上字第385號判例可參，本件被告曹典松如主張其
      有占有使用系爭土地之事實，亦應由其負舉證之責，被告
      曹典松既未能舉證占有系爭土地符合時效取得規定，即應
      為被告曹典松敗訴之判決等語。並聲明：如主文第1項所
      示。
二、被告主張：系爭土地係自被告曹典松之祖父曹忠向時代即於
    其上開墾，現於系爭土地上仍有祖父曹忠向及祖母曹朱氏夫
    人的墳墓碑文與族譜可證。迨至24年間被告曹典松之父親曹
    起富亦攜被告曹典松自福建渡海移民，於系爭土地上種植地
    瓜、稻米等農作物，離住家走路約10分鐘路程。37年被告曹
    典松之父親曹起富過世後，被告曹典松仍於系爭土地上耕種
    占有，直至59年才被軍方以軍事用途需要強行佔領，是自24
    年至59年間長達35年，系爭土地確實由被告父親曹起富與被
    告曹典松長期占有耕種，此亦有曹金財、陳長春（已歿）所
    出具之「土地四鄰證明書」可資證明。故被告曹典松占有系
    爭土地已符合民法第770條之規定，而得請求登記為所有權
    人。又依100年4月8日「連江縣政府地政處不動產糾紛調處
    紀錄表」所示，系爭土地為被告曹典松自49年開始至59年止
    ，以所有之意思占有，後被軍方營區強佔使用，因故喪失占
    有。依安輔條例第14條之1第2項，亦准予被告曹典松申請辦
    理登記等語。並聲明：駁回原告之訴。
三、系爭土地為未登記土地，被告曹典松於92年12月29日提出登
    記為所有權人之申請，並由證人曹金財、訴外人陳長春（已
    歿）2人出具土地四鄰證明書（下稱四鄰證明），主張自49
    年至59年以所有之意思和平占有系爭土地，且占有之始為善
    意並無過失。經公告後原告軍備局提出異議，調處結果認為
    經現地會勘，系爭土地現為軍方營區，而被告曹典松於上開
    10年間確實有實際占有之事實，而准依被告曹典松所請辦理
    登記等情，為兩造所不爭執，並有土地登記申請書（見本院
    卷第15頁）、證人曹金財、訴外人陳長春2人出具之四鄰證
    明（見本院卷第17頁）、連江縣地政事務所公告（見本院卷
    第31頁）、連江縣政府不動產糾紛調處紀錄表（見本院卷第
    33頁）等在卷可稽，自堪信為真實。
四、得心證之理由：原告軍備局主張被告曹典松並未符合98年修
    正前民法（下稱民法）時效取得要件，且系爭土地亦非被告
    曹典松之祖遺土地，而為被告曹典松否認，並以前揭情詞置
    辯。經查：
（一）按事實為法律關係發生之特別要件者，在消極確認之訴，
      應由被告就其存在負舉證之責任；確認法律關係不存在之
      訴，如被告主張其法律關係存在時，應由被告負舉證責任
     （司法院院字第2269號解釋、最高法院42年台上字第170號
      判例意旨參照）。次按以所有之意思，20年間和平繼續占
      有他人未登記之不動產者，得請求登記為所有人；以所有
      之意思，10年間和平繼續占有他人未登記之不動產，而其
      占有之始為善意並無過失者，得請求登記為所有人，民法
      第769、770條分別定有明文。本件被告曹典松先以就系爭
      土地已符合民法時效取得規定，而有所有權登記請求權存
      在，嗣後又以祖遺土地為由，主張有所有權登記請求權存
      在為抗辯。揆諸上開解釋及判例意旨，應由被告曹典松就
      其抗辯負舉證責任。
(二)、次按占有人，推定其為以所有之意思，善意、和平及公然
      占有者，民法第944條第1項亦有明定。是以上開民法第77
      0 條短期取得時效關於「善意」之要件，固於民法第944
      條第1項已有推定之規定，然對於「無過失」之要件，民
      法第944條第1項並未推定，是被告應就「無過失」負舉證
      責任。所謂無過失，則指雖為善良管理人之注意，仍不知
      自己係無權利，如予相當注意即可知或懷疑其為無權利，
      而欠缺此種注意者，則為有過失。然所謂證明無過失，僅
      抽象陳述無過失尚有未足，必須證明無過失所據之具體事
      實，方足當之。換言之，占有之始為善意並無過失之適用
      ，係指具有一定之事實且為積極事實，足使占有人誤信已
      取得所有權，但事實上未取得，此又非其所知，且無過失
      ，始足當之。因此，依司法院院解字第3965號所示，可能
      適用民法第770條之情況為：承買之人係善意以合意公平
      價值購買之情形而言，足資參照。本件被告曹典松就「具
      有如何之積極事實，足使占有人（即被告曹典松之先祖）
      誤信已取得所有權，但事實上未取得，此又非其所知，且
      無過失」一情之具體事實，並未為任何舉證，顯不符前述
      民法第770條「善意無過失」特別要件之要求。另證人劉
      嫩妹到庭證稱：「（法官問：是何時看到被告在系爭土地
      上耕作？）我有印象的是約在我十七、八歲的時候看到被
      告在系爭土地上耕作，後來種到民國四十七、八年國軍進
      駐後，就沒有再種了……」，證人劉嫩妹係23年出生（見
      本院卷96頁），若依其所言，17、18歲時約40、41年，則
      證人劉嫩妹所述見聞該耕種事實亦只有7、8年左右；而另
      一證人曹金財到庭亦證稱：「（法官問：是何時看到被告
      在系爭土地上耕作？）我有印象的是被告在民國四十五、
      六年的時候即在系爭土地上耕作，我於民國四十九年去台
      灣唸書，後來的我就不清楚了。」，若依其所言，證人曹
      金財所述見聞該耕種事實亦只有3、4年左右。因此，證人
      劉嫩妹、曹金財之證言均不足作為被告曹典松曾占有系爭
      土地符合時效取得規定。故被告曹典松就系爭土地，自無
      適用該條短期時效之餘地。
（三）再按廢止前之安輔條例第14條之1第1、2項雖規定：「本
      條例適用地區之土地，於實施戰地政務期間，非因有償徵
      收登記為公有者，原土地所有人或合於民法規定時效完成
      取得請求登記所有權之人或其繼承人，得於本條例修正施
      行之日起三年內，檢具有關權利證明文件，向土地所在地
      管轄地政機關申請歸還或取得所有權；其經審查無誤後，
      公告六個月，期滿無人提出異議者，由該管地政機關逕為
      辦理土地所有權移轉登記，如有異議，依照土地法第五十
      九條規定處理。本條例適用地區之未登記土地，因軍事原
      因喪失占有者，原土地所有權人或合於民法規定時效完成
      取得請求登記所有權之人或其繼承人，得檢具權利證明文
      件或經土地四鄰證明，申請為土地所有權之登記。」，而
      安輔條例亦已於87年6月24日廢止。經查，被告曹典松既
      無時效取得之事實，業如上述，而其遲至92年方申請土地
      登記，亦為被告曹典松之訴訟代理人曹常德所自陳（見本
      院卷第92頁），則其請求登記為所有權之人或其繼承人，
      得檢具權利證明文件或經土地四鄰證明，申請土地所有權
      登記之權利，並不存在，揆諸上開說明，本件被告曹典松
      所為之土地所有權登記申請，應無廢止前安輔條例第14條
      之1第2項之適用。
（四）馬祖地區土地登記始於65年，唯該次土地總登記僅就全縣
      約十分之一的土地辦理登記，及自82年連江地政事務所成
      立，於82年12月22日公告辦理地籍整理及地籍測量相關事
      宜，其中並促請未登記土地之所有權人以及合於民法第76
      9條、770條要件得主張時效取得之占有人，於83年2月1日
      起至同年4月30日止申報土地界址，並另訂期日通知申報
      人指界及接受地籍調查。惟查，被告曹典松聲請登記系爭
      土地之時間為92年12月29日，為被告曹典松之訴訟代理人
      曹常德於本院100年11月4日言詞辯論時所自陳（見本院卷
      第92頁），此亦有土地登記申請書乙份在卷可參（見本院
      卷第15頁）。系爭土地倘為被告曹典松祖先遺留，被告曹
      典松豈有未於前述申報土地界址之時，申報系爭土地之界
      址，反遲至申報界址後之92年間，始向連江縣地政事務所
      申請登記系爭土地之理？又證人曹金財雖於四鄰證明具名
      ，保證系爭土地為被告曹金典之祖遺土地，有四鄰證明在
      卷可按（見本院卷第17頁），惟對其如何知悉系爭土地為
      被告曹典松所有，卻到庭證稱：「（法官問：是否知悉系
      爭土地為被告所有？）我知道的是被告在系爭土地在耕作
      ，但是我不能確定系爭土地為被告所有。」（見本院卷第
      95頁）。經查，被告曹典松為證人曹金財之叔公，證人曹
      金財對系爭土地是否屬於被告曹典松之祖遺土地理應知之
      甚詳，而依證人曹金財所述，其無法確認系爭土地是否屬
      被告曹典松所有，故系爭土地是否確為被告曹典松之祖遺
      土 地，容有疑義。又證人曹金財所證述看見被告曹典松
      耕作時間為45年、46年亦與四鄰證明所載49年至59年間有
      耕作之事實不符而有矛盾，證人曹金財所述，皆無法據以
      為系爭土地為被告曹典松祖遺之有利證據。被告曹典松主
      張系爭土地上有其祖父母之墳墓，墓碑上刻有其祖父母之
      名，而認系爭土地為其祖遺土地等語。經查，被告曹典松
      所提出拍攝之墓碑照片（本院卷第69至72頁），該墓碑所
      刻之文字為「曹忠向公」，而被告曹典松之訴訟代理人曹
      常德於本院審理時亦陳稱：戶籍資料只有登記到我父親（
      即被告曹典松）那一輩，所以無法直接用戶籍資料來證明
      ，祖墳上曹忠向的名字，我們只能用祖譜來佐證是我們的
      祖先等語（見本院卷第55頁）。而由被告曹典松所提出族
      譜觀之（本院卷第73頁），曹忠向之子為「曹良紅」，與
      戶籍謄本上所載被告曹典松之父親名為「曹起富」顯有不
      同，故被告曹典松所稱該墳墓為其祖墳，尚非無疑。且被
      告曹典松雖抗辯系爭土地為其祖遺土地，惟並未提出其祖
      先乃系爭土地之所有人之相關契據，諸如買契、典契、鬮
      書等文書；亦無證人可證明關於被告曹典松之祖先取得系
      爭土地之過程，是難認系爭土地為被告曹典松之祖遺土地
      。
五、綜上所述，本件既係消極確認之訴，應由被告曹典松舉證，
    而被告曹典松既未能舉證系爭土地已符合民法時效取得要件
    ，也無法舉證系爭土地為其祖遺土地，故原告軍備局請求確
    認被告曹典松對系爭土地之所有權登記請求權不存在，為有
    理由，應予准許。
六、本件事證已臻明確，兩造其餘之攻擊防禦方法及未經援用之
    證據，核與判決之結果無影響，爰不另贅述，附此敘明。
七、訴訟費用負擔之依據：民事訴訟法第78條。
中    華    民    國  100    年    12    月    23     日
                  民事庭法  官  梁凱富
以上正本係照原本作成。
如對本判決上訴，須於判決送達後20日內向本院提出上訴狀。
中    華    民    國   100    年    12    月    23    日
                        書記官  林長貴